【裁判字號】    97,重訴,196
【裁判日期】    971113
【裁判案由】    塗銷抵押權登記
【裁判全文】
臺灣士林地方法院民事判決             97年度重訴字第196號
原      告  丙○○
            甲○○
共      同
訴訟代理人  廖肇衍律師 （兼送達代收人）
            張復鈞律師
被      告  乙○○
上列當事人間塗銷抵押權登記事件，原告為訴之變更，本院於97
年10月30日言詞辯論終結，判決如下：
    主  文
被告應給付原告甲○○新台幣壹仟伍佰拾柒萬仟陸佰貳拾元
及自民國九十七年十月二十九日起至清償日止，按年息百分之五
計算之利息。
原告丙○○之訴及假執行之聲請均駁回。
訴訟費用由被告負擔。
本判決於原告以新台幣伍佰壹拾萬元供擔保後，得假執行。
    事  實  及  理  由
一、按訴狀送達後，原告不得將原訴變更或追加他訴。但因情事
    變更而以他項聲明代最初之聲明者，不在此限，為民事訴訟
    法第255 條第1 項第4 款所明定。本件原告於起訴時主張依
    民法第767 條、第184 條、第227 條第1 項規定請求，其先
    位聲明：被告應將坐落於台北市○○區○○段3 小段0000-0
    000 地號土地之權利範圍10000 分之380 ，及台北市內湖區
    ○○○ ○段00000-000 （即門牌號碼台北市○○區○○路4
    段37號）建物權利範圍全部（下稱系爭房地）上，於93年5
    月18日向台北市中山區地政事務所以內湖字第141130號設定
    之本金最高限額抵押權予以塗銷，其後位聲明：被告應給付
    原告價金新台幣（以下同）1557萬元，及均以供擔保為條件
    之假執行宣告，嗣於本件訴訟進行中，因被告未依約按期清
    償貸款，致債權銀行國泰世華商業銀行股份有限公司（下稱
    國泰世華銀行）聲請本院裁定拍賣系爭房地獲准，原告甲○
    ○係系爭房地之所有權人，原告主張渠等為利害關係人，代
    被告清償抵押債務後，主張情事變更，為訴之變更，即撤回
    原訴而提起新訴，請求如下述之訴訟標的法律關係及聲明，
    依首揭規定，即無不合，應予准許，先予敘明。
二、原告起訴主張：(一)原告丙○○與被告於民國 (下同)91 年9
    月10日簽署承購書，約定由原告丙○○購得被告所有系爭房
    地，詎被告於出賣系爭房地後，仍於93年5 月18日以系爭房
    地設定2,520 萬元之最高限額抵押權（以下簡稱系爭抵押權
    ）予國泰世華銀行，原告丙○○於95年間發現上情後，即委
    由媳婦即原告甲○○與被告協商辦理系爭房地所有權移轉登
    記事宜。(二)嗣原告甲○○於95年5 月4 日與被告再簽署形式
    上之不動產買賣契約（以下簡稱系爭契約），約定由被告負
    責清償其對國泰世華銀行之貸款（以下簡稱系爭貸款）本息
    ，並開立乙紙到期日為98年6 月1 日、票面金額為1100萬元
    之本票 (以下簡稱系爭本票)予 原告為擔保，被告並於95年
    5 月23日移轉系爭房地所有權予原告甲○○。(三)詎被告否認
    原告業已付清買賣價金之事實，且被告未依約清償抵押貸款
    ，致國泰世華銀行聲請本院裁定拍賣系爭房地獲准，原告甲
    ○○係系爭房地之所有權人，為利害關係人，於97年10月28
    日代被告清償抵押債務本金15,204,949元、利息168,671 元
    後，原告自得依民法第312 條、第478 條之規定承受國泰世
    華銀行對被告之上述債權等語，並聲明：(一)被告應給付原告
    15,373,620元及自97年10月29日代償翌日起至清償日止，按
    年息百分之5 計算之利息。(二)願供擔保宣告假執行。
三、被告則以：(一)原告丙○○非屬系爭房地之所有權人或系爭契
    約之當事人，亦非本件訴訟標的之權利人或法律關係之主體
    ，其並不具備提起本件訴訟之原告適格。(二)被告於95年5 月
    4 日出賣系爭房地予原告甲○○，惟原告甲○○並未依約給
    付買賣價金。之後被告對其提起訴訟請求給付價金，雖經臺
    灣臺北地方法院以96年度重訴字第988 號判決被告敗訴，惟
    該院係以被告之上開價金債權與被告積欠原告丙○○之債務
    相互抵銷而消滅，遽認定被告敗訴，惟另案所引用證人之證
    言及證明書均屬不實，被告不服該判決而上訴，但因繳不起
    上訴裁判費，而遭該院裁定駁回上訴確定。(三)系爭房地之價
    金為4 千萬元，而被告積欠原告丙○○之債務僅2 千餘萬元
    ，原告尚欠被告1 千餘萬元之價金未付，無理由向被告請求
    給付系爭款項等語，資為抗辯；並聲明：原告之訴駁回。
四、兩造不爭執之事項：
(一)、被告與原告丙○○曾於91年9 月10日簽訂承購書，約定由原
    告丙○○向被告購得系爭房地，系爭房地之租金歸原告丙○
    ○所有。
(二)、原告甲○○於95年5月4日與被告簽訂系爭契約，約定買賣總
    價金為4,000 萬元並應於簽約同時給付價金，後被告於同年
    月23日移轉系爭房地所有權予原告甲○○。
(三)、被告依系爭契約約定，簽發95年5 月3 日為發票日，到期日
    為98年6 月1 日，金額1 千1 百萬元之本票交予原告甲○○
    之夫即訴外人趙善斌，並於同年月5 日將被告之妻即趙藹齡
    所有坐落台北市○○區○○段3 小段768 號地號土地及其上
    建號為3263、3336之建物、坐落台北縣汐止市○○段社后下
    小段140-10地號土地及其上建號為4444、4554之建物設定抵
    押權予趙善斌。
(四)、被告曾於95年12月11日以遠景涵字第002 號存證信函催告原
    告甲○○給付價金，原告甲○○則於同年月12日收受上開存
    證信函。
(五)、原告甲○○與被告間另案請求所有權移轉登記事件，經臺灣
    臺北地方法院96年度重訴字第988 號判決認定原告甲○○業
    已付清系爭房地買賣價金4,000 萬元確定。
(六)、被告因未清償系爭不動產之抵押借款，遭國泰世華銀行聲請
    本院拍賣抵押物獲准，原告甲○○於97年10月28日清償本金
    15,204,949元及利息168,671元。
四、兩造爭執事項：
    被告主張原告甲○○代償之金額與原告積欠其價金抵銷之，
    是否有據？茲析述如下：
(一)、原告主張：另案確定判決已認定原告已付清全部價金，原告
    並無積欠被告價金之情事等語；被告則以：另案判決之基礎
    之證言及證明書皆非實在云云為辯。
(二)、按訴訟標的之法律關係，於確定之終局判決中經裁判者，當
    事人之一造以該確定判決之結果為基礎，於新訴訟用作攻擊
    防禦方法時，他造應受其既判力之拘束，不得以該確定判決
    言詞辯論終結前，所提出或得提出而未提出之其他攻擊防禦
    方法為與該確定判決意旨相反之主張，法院亦不得為反於確
    定判決意旨之裁判，最高法院著有30年上字第8 號、42年台
    上字第1306號判例可資參照。又確定判決所生之既判力，除
    使當事人就確定終局判決經裁判之訴訟標的法律關係，不得
    更行起訴或為相反之主張外，法院亦不得為與確定判決意旨
    相反之裁判，始能避免同一紛爭再燃，以保護權利，維持法
    之安定及私法秩序，達成裁判之強制性、終局性解決紛爭之
    目的。申言之，法院於將抽象之法律條文，經由認事用法之
    職權行使，以判決形式適用於具體個案所確定之權利義務關
    係，乃當事人間就該事件訴訟標的之具體規範，對於雙方當
    事人及法院均具有拘束力，當事人間之權利義務關係因而調
    整，不容當事人再為相反之爭執，法院更應將之作為「當事
    人間之法」而適用於該當事人間之後續訴訟（最高法院93年
    度台上字第1736號裁判意旨參照）。查被告以原告甲○○未
    給付系爭房地之價金4 千萬元，經其催告仍未履行，乃依法
    解除契約，請求回復原狀為由，向臺灣臺北地方法院起訴請
    求原告甲○○移轉系爭房地之所有權登記，經臺灣臺北地方
    法院96年度重訴字第988 號判決認定兩造係約定以被告積欠
    原告丙○○、甲○○及其夫趙善斌之債務，抵償4 千萬元價
    金完畢，原告甲○○未遲延給付，被告解除契約不合法，而
    駁回被告之起訴確定，業據本院調閱該案卷查明無訛，本件
    訴訟自應受該確定判決認定「價金已付清」之拘束。
(三)、按就債之履行有利害關係之第三人為清償者，於其清償之限
    度內承受債權人之權利；又借用人應於約定期限內，返還與
    借用物種類、品質、數量相同之物，未定返還期限者，借用
    人得隨時返還，貸與人亦得定一個月以上之相當期限，催告
    返還。分別為民法第312 條本文、第478 條所明定。被告以
    系爭房地向國泰世華銀行抵押貸款，未依約分期清償，而視
    為全部借款債務均已到期，遭該銀行聲請拍賣扣押物，原告
    甲○○係系爭房地合法登記之所有權人，有土地登記謄本可
    參，若系爭房地遭法院拍賣，其有喪失所有權之虞，自為有
    利害關係人之第三人，其依不爭執點(六)所述，代被告向國泰
    世華銀行清償被告積欠之款項（有代位清償證明書可佐，10
    4 頁），依前開規定，即取得該銀行對被告之系爭借款債權
    ，是被告所為之前述抗辯，要非可採。
(四)、至原告丙○○並非系爭房地之所有權登記名義人，即非利害
    關係人，且非國泰世華銀行代位清償證明書出具之對象，其
    併請求被告給付原告甲○○所代償之金額，尚非有據。
五、綜上所述，原告甲○○依民法第312 條、第478 條之規定請
    求被告給付15,373,620元（15,204,949＋168,671 元＝15,3
    73,620）及自97年10月29日代償翌日起至清償日止，按年息
    百分之5 計算之利息，核屬有據，應予准許。原告丙○○之
    請求，即屬無據，應予駁回，其假執行之聲請亦併予駁回。
六、原告甲○○陳明願供擔保，聲請宣告假執行，核無不合，爰
    酌定相當擔保金額予以准許。
七、訴訟費用負擔之依據：民事訴訟法第78、第79條。
中    華    民    國    97    年    11    月    13    日
                  民事第一庭  法  官  黃小瑩
以上正本證明與原本無異。
如對本判決上訴，應於判決送達後20日內向本院提出上訴狀。
中    華    民    國    97    年    11    月    17    日
                              書記官  陳鳳嬌


司法院資訊處製作；財團法人民間司法改革基金會備份。
